最高法院刑事判決　　　　　　　　　　　　　　　八十七年度台上字第四四三二號
　　上　訴　人　甲○○
　　選任辯護人　黃鴻湖律師
右上訴人因貪污案件，不服台灣高等法院中華民國八十七年七月二十三日第二審更審
判決（八十六年度上更(一)字第一一七二號，起訴案號：台灣板橋地方法院檢察署八十
三年度偵字第一七○五、三五四五號），提起上訴，本院判決如左：
    主  文
原判決撤銷，發回台灣高等法院。
    理  由
本件原判決認定上訴人甲○○原任職財政部台北關稅局稽查組書記，負責桃園中正機
場入境旅客之行李檢查職務，自忖己身非擔任法定之嚴查檔類稽查人員，與羅徐妃雲
約定，於羅秀榮、林慶元、胡見明、盧慶昌等人通關申報大陸手工藝品時，以每件新
台幣（下同）九千元之代價，於合法範圍內，協助通關，嗣於通關後，收受由羅徐妃
雲轉交之賄款共五萬四千元等情。因而撤銷第一審判決，改判仍論處上訴人連續依據
法令從事公務之人員對於職務上之行為收受賄賂罪刑。固非毫無見地。
惟查：(一)科刑判決所認定之事實，與其所採用之證據必須相適合，否則，即屬證據
上理由矛盾。原判決認定上訴人與羅徐妃雲約定協助羅秀榮、林慶元、胡見明、盧慶
昌等人攜帶大陸手工藝品通關之代價，依其理由之敘述，無非以羅徐妃雲民國八十三
年一月十一日在法務部調查局北部地區機動工作組之供述為證據；然查羅徐妃雲於上
開日期在上開工作組，係供稱其與上訴人約定每協助一人通關放行須支付九千元（見
偵查一七○五號一卷二二頁背面及原判決正本六頁第三行、第四行），乃原判決竟認
定上訴人與羅徐妃雲約定協助羅秀榮、林慶元、胡見明、盧慶昌等人攜帶大陸手工藝
品通關每件九千元，自與所採用之證據不相適合；又依胡見明在上開工作組供稱伊與
盧慶昌於八十二年十二月二十五日入境後交付羅徐妃雲轉交上訴人之二萬五千元，由
伊出資一萬二千元，盧慶昌出資一萬三千元等語（見偵查一七○五號一卷六四頁背面
），乃原判決依憑該供述筆錄，竟復認定胡見明支出一萬三千元，盧慶昌支出一萬二
千元，亦與所採用證據不相適合。是原判決即有證據上之理由矛盾，按諸刑事訴訟法
第三百七十九條第十四款規定，其判決當然違背法令。(二)有罪之判決書，須於事實
欄，就犯罪構成要件及與適用法律有關之事實，明確認定，詳細記載，並於理由欄敘
明所憑之證據及認定之理由，始足為適用法律之準據。原判決既認定上訴人與羅徐妃
雲約定協助羅秀榮、林慶元、胡見明、盧慶昌等人攜帶大陸手工藝品通關每件九千元
，則羅秀榮、林慶元、胡見明、盧慶昌各次攜帶大陸手工藝品由上訴人協助通關究各
幾件，即攸關上訴人收受賄賂暨應追繳沒收之金額及依貪污治罪條例第十二條（八十
五年十月二十三日修正公布前之第十一條）減輕其刑之適用，自應明確認定，乃原判
決事實欄竟未予詳細記載，自亦不足資為適用法律之依據。又林慶元於八十二年十二
月二十九日入境攜帶大陸石雕六件，其中四件裝成二大箱二手提袋委託呂啟榮、賴美
珠夫妻攜帶通關，經上訴人檢查放行等情，業據證人林慶元、呂啟榮、賴美珠於上開
工作組供證明確（見偵查一七○五號一卷一七、一八、三五、三六、四一至四三頁）
，茍上訴人與羅徐妃雲確係約定協助大陸手工藝品通關每件九千元，則上訴人協助呂
啟榮、賴美珠攜帶四件大陸石雕通關，其代價應為三萬六千元，乃原判決竟又認定林
慶元於八十二年十二月二十九日入境通關後，交付二萬二千元予羅徐妃雲，再由羅徐
妃雲轉交一萬八千元予上訴人，亦相互矛盾。(三)事實審法院本於調查所得之資料，
以自由心證認為證言一部為真實者，固得採取或捨棄其一部，以為裁判之根據，但其
所以採取或捨棄一部之心證理由，應詳為闡述，否則，即有理由不備之違法。查證人
羅徐妃雲於八十三年一月八日在上開工作組供稱伊前後替人介紹通關四、五次，上訴
人在電話中表示一人一大件一小件行李收費九千元，伊前後替人介紹通關四、五次，
上訴人共獲得三萬六千元之賄款等語（見偵查一七○五號一卷四七頁），於八十三年
一月十一日在同上工作組則稱伊與上訴人聯絡討論通關之事時，上訴人表示每協助一
人由其檢查通關須給付九千元，伊總計交給上訴人五萬四千元等語（見偵查一七○五
號一卷二二、二三頁），先後不符，原判決採取羅徐妃雲所稱「與上訴人聯絡討論通
關之事時，上訴人表示每協助一人由其檢查通關須給付九千元，伊總計交給上訴人五
萬四千元」等詞為判決基礎，而捨棄與之不相符之上述證言，卻未於理由內闡述其取
捨之心證理由，自有理由不備之違誤，不足以昭折服。以上諸端，或為上訴意旨所指
摘，或為本院得依職權調查之事項，應認原判決仍有撤銷發回更審之原因。
據上論結，應依刑事訴訟法第三百九十七條、第四百零一條，判決如主文。
中      華      民      國    八十七    年     十二     月     二十四   日
                              最高法院刑事第十庭
                                  審判長法官  曾  有  田
                                        法官  林  永  茂
                                        法官  陳  宗  鎮
                                        法官  劉  介  民
                                        法官  魏  新  和
      右正本證明與原本無異
                                              書  記  官
中      華      民      國    八十七    年     十二     月     三十     日
